【裁判字號】    91,自,518
【裁判日期】    920919
【裁判案由】    妨害自由
【裁判全文】
臺灣高雄地方法院刑事判決                          九十一年度自字第五一八號
    自  訴  人  甲○○
    代  理  人  蔡錫欽律師
    被      告  乙○○
                丁○○
                丙○○
                戊○○
共      同
    選任辯護人  蘇吉雄律師
                陳雅娟律師
右列被告因妨害自由案件，經自訴人提起自訴，本院判決如左：
    主      文
乙○○、丁○○、丙○○、戊○○均無罪。
    理      由
一、自訴意旨略以：被告乙○○係財團法人基督教橄欖長老教會（以下簡稱長老教會
    ）董事長，被告丁○○、丙○○、戊○○三人係長老教會之董事，坐落高雄縣大
    寮鄉○○村○○路基督教橄欖園未辦保存登記之建築物係自訴人甲○○（原名方
    吉安）所有，係民國（下同）七十年間自訴人與長老教會合作開發墓園所建造之
    建築物，自訴人使用上開自有建築物已有二十年之久，詎被告等人竟於九十一年
    十月十一日基於妨害自由之犯意聯絡，僱請國聯保全公司人員強行進入上開自訴
    人所有之建築物，強行換鎖，並驅趕及禁止自訴人進入該建築物，妨害自訴人行
    使權利，因認被告等人涉有刑法第三百零四條及同法第三百零六條之妨害自由等
    罪嫌云云。
二、按犯罪事實應依證據認定之，無證據不得認定其犯罪事實。又不能證明被告犯罪
    者，應諭知無罪之判決，刑事訴訟法第一百五十四條第二項、第三百零一條第一
    項定有明文。又「認定不利於被告之事實，須依積極證據，苟積極證據不足為不
    利於被告事實之認定時，即應為有利於被告之認定，更不必有何有利之證據。」
    最高法院三十年上字第八一六號判例意旨可資參照。自訴人以高雄縣政府稅捐稽
    徵處所開具之房屋稅單，認自訴人係上開建物房屋稅之納稅義務人，主張其為該
    建物之所有權人，且以前揭時、地被告等人換鎖並確實占有上開建物之相片十幀
    為證，認被告等人有上開犯行。
三、訊據被告乙○○、丁○○、丙○○、戊○○等四人均堅決否認涉有上開犯行，並
    辯稱：上開房屋係財團法人所有，自訴人僅係長老教會所僱傭之管理人員，教會
    既已將自訴人解職，自得實際占有該建物，不容自訴人再行進入等語。
  １惟查：上開建物大部坐落於高雄縣大寮鄉○○段一一一五號地上，小部分位於同
    段一一一五─二、一一一四─三、一一一四─四號等地，此有高雄縣大寮地政事
    務所土地複丈成果圖影本一份卷附可稽（本院卷第二六四頁），然而上開建物所
    坐落之高雄縣大寮鄉○○段各筆土地，與卷附附表一所示目前登記為自訴人所有
    之同拷潭段之十三筆土地相互比對結果（本院卷第三五頁，該登記為自訴人所有
    之十三筆土地之產權，仍於本院民事訴訟審理中），建物坐落之土地竟無一筆在
    登記為自訴人所有之土地之上，自訴人雖堅稱：本案所涉建物係己所有，則為何
    僅屬相鄰之土地，自訴人竟不在自有之土地上建物，卻在被告等人所屬長老教會
    所有之地上興建該建築物，且自訴人自始亦未曾提出其建築該屋之相關證明，更
    說明該建物使用橄欖教會之土地究係基於何種權源，則自訴人空言指稱上開建物
    係其所有，是否可採，即非無疑。
  ２其次，該建物曾於八十九年大幅重修而成為現有之規模，由卷附自訴人所提供之
    重修相片三張（本院卷第一四三、一四四頁），以及被告等人所呈之施工過程照
    片及工程合約書各一冊均可供參佐，且自訴代理人亦坦稱：建築物確由長老教會
    出資整修等詞，則自上開重修之相片可知，其重修幅度甚大，並就重修所耗費資
    金縱依前述合約所載即達新台幣八百九十二萬元，是衡諸常理，如該建築物確非
    被告所屬之長老教會所有，長老教會豈有可能支付此鉅資大幅修葺本案所涉之建
    築物，故自訴人稱建物係其所有乙節，更值懷疑，被告堅稱：該建物係教會所有
    等詞，非無可信。
  ３再者，自訴人之前配偶黃鳳女復提出業經認證之證明書一份，亦載明：上開土地
    上之管理室、廁所、涼亭、納骨牆等建物或地上物均屬長老教會所有，且全係由
    教會出資雇工興建，並非自訴人興建等詞（本院卷第一四八、一四九頁），益徵
    上開建物確係長老教會所有無誤。
  ４復就，自訴人原受僱於長老教會從事橄欖園墓園之管理員工作一情，並有自訴人
    坦承簽名或用印之支付證明（自訴人之陳述在本院卷第九八頁、支付證明影本在
    本院卷第六七至七六頁）附卷可考，足見自訴人確有受僱於教會擔保管理員之職
    ，否則豈有可能簽收上開相當於每月固定薪資之所謂「管理員津貼」，雖自訴人
    稱：其並未實際收受上開薪資款項云云，惟被告丙○○供述：此為自訴人自願將
    其薪資全數奉獻教會，而其從事造墓工作之所得甚豐，故而將薪資奉獻予教會等
    語（本院卷第一九０頁）。因此，自上開自訴人簽收之薪資支付證明，可知自訴
    人確係受僱於長老教會；此亦有自訴人之前配偶黃鳳女之上開認證書記載指明自
    訴人確擔任長老教會之管理員職務（本院卷第一四八、一四九頁）可供佐證。
  ５又被告已終止自訴人管理員職務之僱傭關係，並要求自訴人於九一年十一月十一
    日移交上開建物等情，已據被告提出存證信函二份、函文一份在卷可證（本院卷
    第五四、六四、六五頁），則被告既已為教會終止僱傭關係，又通知移交上開建
    物，被告等人代表教會收回上開建物，召請保全人員，更換建物大門之門鎖，自
    屬合法之權利行使，難謂有妨害自由或侵入住宅之犯行。
  ６至自訴人陳稱：其與教會間有合作開發之關係存在，因此建物係由其所建云云；
    首就，自訴人與教會間究有無合作開發之法律關係，既已為被告所否認，且自訴
    人從未提出任何證據證明，僅屬空言，難以採信；其次，縱有合作開發關係，是
    否該建物即屬自訴人所建，並為自訴人所有，仍屬難明。又自訴人雖由高雄縣政
    府稅捐稽徵處認定為上開建物之房屋稅納稅義務人，並提出房屋稅繳款書為據。
    然經本院函高雄縣政府稅捐稽徵處查證結果，高雄縣政府稅捐稽徵處亦認房屋設
    籍課稅，其設籍名義人僅為房屋稅之納稅義務人，並非證明其為房屋之所有權人
    ，有關係房屋之所有人為何，非該處職權所能認定，此有該處九十二年七月二十
    九日高縣稅房字第０九二００六０一０二號函復中說明欄第二段末之記載可知（
    本院卷第二七二頁）；且被告等人所屬教會曾就房屋稅設籍認定之處分提起訴願
    ，惟訴願機關亦認：「系爭房屋准予設立房屋稅並核定房屋現值之處分，與系爭
    房屋所有權之認定無涉，亦無害於訴願人（即被告所屬教會）就其所有權之主張
    。」且引據最高法院七十年台上字第三七六０號判例要旨，認繳納房屋稅之收據
    ，並非房屋所有權之證明，此有被告所提出之高雄縣政府訴願決定書影本一份附
    卷可佐（本院卷第二九九─三０一）；復就自訴人係於九十一年十一月七日向高
    雄縣政府稅捐稽徵處提出申請就上開房屋設籍課稅，亦有卷附高雄縣政府稅捐稽
    徵處上開函文所附自訴人申請就房屋設籍之申報書及承諾書等影本資料可查（本
    院卷第二七三至二七五頁），然核之長老教會將被告解僱存證信函，被告係於九
    十一年十月二十二日收受，有該存證信函及郵件回執均影本各一份在卷足憑（本
    院卷第五四─六三頁），則自訴人顯係在遭長老教會解僱之後，竟向稅捐稽徵處
    申報房屋設籍課稅，自訴人藉此申報作為房屋產權主張之意圖，實已彰彰明甚。
    故自不能以自訴人房屋設籍課稅之申報，作為不利於被告之證明，亦屬明確。
  ７從而，自前述論證，上開建物是否自訴人所有，本院深為懷疑，而依各項跡證，
    衡諸常理，應為被告等人所屬教會所有，方為事實；又自訴人係上開教會之受僱
    人一節，亦經本院認定屬實，則長老教會既將自訴人解職，則其清點收回上開建
    物之行為，自屬權利行使行為，本為合法，當亦與自訴人所指妨害自由之構成要
    件不合，自不得以各該犯罪論擬。
四、綜上所述，顯無任何積極證據，足以認定被告有自訴人所指之各項妨害自由之犯
    行，自訴人所提出之各項證據，又不足以作不利於被告等人之認定，則揆諸上開
    條文規定及判例意旨，被告等人之犯罪既屬不能證明，自應為被告無罪之諭知。
據上論斷，應依刑事訴訟法第三百四十三條、第三百零一條第一項，判決如主文。
中      華      民      國      九十二      年    九     月    十九     日
                              臺灣高雄地方法院刑事第三庭
                                      法  官  高思大
右正本證明與原本無異。
如不服本判決，應於判決送達後十日內向本院提出上訴狀，上訴於台灣高等法院高雄
分院（須附繕本）。
                                      書記官  蔡語珊
中      華      民      國      九十二      年    九      月   二十三   日


司法院資訊處製作；財團法人民間司法改革基金會備份。
